臺灣臺北地方法院刑事判決　　　　　　　 94年度訴字第664號
公　訴　人　臺灣臺北地方法院檢察署檢察官
被　　　告　甲○○
上列被告因違反醫師法案件，經檢察官提起公訴（93年度偵字
第13920號），本院判決如下：
    主  文
甲○○未取得合法醫師資格，擅自執行醫療業務，處有期徒刑陸
月，如易科罰金以參佰元折算壹日。
    事  實
一、甲○○係臺北巿大安區○○路○段十七號之二、三號「中華
　　駿馬健康事業有限公司」之負責人，未取得合法醫師資格，
　　竟自民國（下同）九十一年五月二十二日起至九十三年七月
    二日止，在上址為不特定之病患看診，以將艾草點燃後置於
    腰部下方薰之薰腰方式，擅自執行屬於中醫「灸法」之醫療
    業務行為。嗣於九十三年六月三日下午五時許，為臺北市政
    府警察局大安分局員警在上址實施臨檢並通報相關主管機關
    處理後，於同年七月二日下午二時五十分許，在上址為臺北
    市文山區衛生所與信義區衛生所所組成之聯合稽查小組查獲
    。
二、案經臺北巿政府衛生局函送臺灣臺北地方法院檢察署檢察官
    偵查起訴。
　　理  由
一、訊據被告甲○○固坦承其未取得合法之醫師資格，惟矢口否
    認有何違反醫師法之犯行，辯稱：伊是從事民俗療法，為客
    人治療酸痛，調理之方式係將香條點燃置放在指壓床下以去
    邪，並將香條放在葫盧型之方型架內再放在客人身上，而非
    使用艾草條，自不構醫療行為云云。惟查：
（一）被告於九十三年六月三日下午五時大安分局員警臨檢時，
      向員警供承其營業項目為酸痛調理每次收費新台幣（下同
      ）八百元，薰腰每次收費三百元，有臺北市政府警察局大
      安分局檢查紀錄表可稽（見偵卷第十三頁），復於九十三
      年七月二日臺北市文山區衛生所與信義區衛生所組成聯合
      稽查小組至上址查察時，向稽查人員乙○○供承其薰腰時
      係使用艾草，客人躺在調理床上，艾草置於客人腰部下方
      薰等語，有臺北市政府衛生局文山區衛生所談話紀錄在卷
      足憑（見偵卷第七頁），又稽查時現場有一大廳及兩個房
      間，共有四張調理床，大廳玻璃櫃內擺放有艾草條等情，
      亦有經被告親自簽名確認無誤之臺北市文山區衛生所開業
      執業醫事人員管理檢查工作日記表附卷可稽（見偵卷第六
      頁）。被告雖辯稱前揭談話紀錄之內容不實在，是衛生所
      人員大吼大叫強迫伊簽名，伊只有點燃香條云云，惟證人
      即稽查人員乙○○於本院審理時具結證稱：談話紀錄表上
      所寫被告使用艾草，客人躺在調理床上，艾草置於客人腰
      部下方薰，都是被告他自己說的，現場確實有看到艾草條
      ，在被告親自於談話紀錄表上簽名蓋章前，我及另一名稽
      查人員楊鎧玉均沒有對被告大吼大叫，強迫他簽名、蓋章
      等語（見本院九十四年十月二十一日審判筆錄），證人乙
      ○○與被告素不相識，並無仇怨，衡情自無甘冒觸犯偽證
      罪之風險而設詞陷害被告之必要，再參以衛生所人員至上
      址稽查時，現場確實擺放有艾草條，且被告於本院審理時
      所提出其所謂之「陳年香條」一盒，該外盒側面已清楚標
      示其成份為艾草，有該香條一盒在卷足憑，足見被告所稱
      之香條即係艾草條，被告對於其所使用之香條即係艾草條
      應知之甚明，是被告辯稱前揭臨檢紀錄表之內容不實，是
      衛生所人員大吼大叫強迫伊簽名，伊只有點燃香條，而未
      使用艾草條云云，自難以採信，被告有將艾草條點燃後置
      於客人腰部下方，為客人薰腰之事實，應堪以認定。
（二）按「艾灸」是透過點燃艾草產生溫熱的效果，在相應穴位
      或患處燒灼薰熨，運用經絡學理論來治療病症，係屬針灸
      療法之「灸法」，為中醫師醫療業務範疇。所詢「客人躺
      在調理床上，艾草置於客人腰部下方薰」應屬醫療行為，
      未取得中醫師資格者，不得擅自執行之，應受醫師法第二
      十八條規範，有行政院衛生署九十三年七月二十九日衛署
　　　醫字第０九三００二九三七九號函在卷可稽（見偵卷第三
  　  頁），經檢察官再向臺北市中醫師公會函詢「客人躺在床
      上，將艾草置於客人腰部下方腰薰」之行為究係中醫之「
      灸法」或係「民俗療法」，該公會亦函覆稱：「客人躺在
      床上將艾草置於客人腰部下方薰」之行為應屬中醫針灸科
      醫療業務範圍，非中醫師不得為之，有該公會九十三年九
      月七日院北市中醫（十四）總純字第一０八號函足憑（見
      偵第二十一頁），是被告辯稱其係從事民俗療法，而非醫
      療行為云云，亦不足採。
（三）綜上所述，被告所辯無非係卸責之詞，不足採信，其有在
      上址為不特定之病患看診，以將艾草點燃後置於腰部下方
    　薰之薰腰方式，擅自執行屬於中醫「灸法」之醫療業務行
      為，事證明確，其犯行洵堪認定，應依法論科。
二、核被告所為，係犯醫師法第二十八條第一項前段之未取得醫
    師資格擅自執行醫療業務罪。又醫師法第二十八條第一項所
    謂「業務」係指以繼續之意思，反覆實施同種類行為為目的
    之社會活動，無論受其診治之人多少，或同一人受診治多少
    次，均屬一個業務行為，自無連續犯可言，則被告自九十一
    年五月二十二日起至九十三年七月二日止，期間多次為人實
    施醫療行為，係屬反覆實施之同一業務行為，為單純一罪，
    自不構成連續犯，是起訴書認為應論以連續犯，容有未洽。
    爰審酌被告犯罪之動機、目的、手段、其未取得中醫師之資
    格卻執行醫療業務，罔顧病患之權益，惟其所從事者並非高
    危險性之醫療行為，犯罪情節尚屬輕微，且本案並未查獲被
    告之醫療行為有致生實害之結果等一切情狀，從輕量處如主
    文所示之刑，並諭知易科罰金之折算標準。
據上論斷，應依刑事訴訟法第二百九十九條第一項前段，醫師法
第二十八條前段，刑法第十一條前段、第四十一條第一項前段，
罰金罰鍰提高標準條例第二條，判決如主文。
本案經檢察官陳淑雲到庭執行職務
中　　華　　民　　國　　94　　年　　11　　月　　11　　日
　　　　　　　　　刑事第五庭  審判長法　官　黃程暉
                                    法  官  高偉文
                                    法  官  李宜娟
以上正本證明與原本無異。
如不服本判決，應於判決送達後10日內，向本院提出上訴狀。
    　　　　　　　　　　　　　　　　書記官　游秀珠
中　　華　　民　　國　　94　　年　　11　　月　　16　　日
附錄本案論罪科刑法條全文：
醫師法第二十八條：
未取得合法醫師資格，擅自執行醫療業務者，處六個月以上五年
以下有期徒刑，得併科新臺幣三十萬元以上一百五十萬元以下罰
金，其所使用之藥械沒收之。但合於下列情形之一者，不罰：
一  在中央主管機關認可之醫療機構，於醫師指導下實習之醫學院
    、校學生或畢業生。
二　在醫療機構於醫師指示下之護理人員、助產人員或其他醫事人
    員。
三　合於第十一條第一項但書規定。
四　臨時施行急救。
